【裁判字號】    90,自,291
【裁判日期】    900831
【裁判案由】    誣告
【裁判全文】
臺灣高雄地方法院刑事判決                            九十年度自字第二九一號
    自  訴  人  乙○○
    被      告  丙○○
右列被告因誣告案件，經自訴人提起自訴，甲○判決如左：
    主  文
丙○○無罪。
    理  由
一、自訴意旨略以：被告丙○○係高雄市第三信用合作社監事，於民國八十八年第十
    一次監事會中散發黑函，並於會中朗讀該函件，中途再請職員鄭瑞源代為宣讀，
    事後又將該黑函轉交給職員林慧珍，並把該黑函列為該次監事會會議紀錄，作為
    黑函分身廣為散發，事後又未收回，而自訴人為高雄市第三信用合作社之理事，
    於八十九年六月二十九日所召開之第三十一次理事會中，擔任代理理事主席，只
    不過隨口要求被告關於散發黑函之事應向自訴人道歉，否則自訴人要告他，事後
    自訴人也未再提起，無奈被告於散發黑函涉嫌誹謗罪追訴期滿後，卻反而向甲○
    提起自訴，謂自訴人指其散發黑函妨害其名譽，涉嫌誹謗罪，欲使自訴人受刑事
    處分，因認被告丙○○涉犯刑法第一百六十九條之誣告罪嫌。
二、按犯罪事實應依證據認定之，無證據不得推定其犯罪事實；不能證明被告犯罪，
    應諭知無罪之判決，刑事訴訟法第一百五十四條及第三百零一條分別定有明文。
    又誣告罪之成立，以明知所告事實之虛偽為要件，若輕信傳說懷疑誤告，縱令所
    告不實，因其缺乏誣告故意，仍難使負刑責；誣告罪之成立，以犯人明知所訴虛
    偽為構成要件，若誤認有此事實，或以為有此嫌疑，自不得遽指為誣告；誣告罪
    之成立，以告訴人所訴被訴人之事實必須完全出於虛構為要件，若有出於誤會或
    懷疑有此事實而為申告，以致不能證明其所訴之事實為真實，縱被訴人不負刑責
    ，而告訴人本缺乏誣告之故意，亦難成立誣告罪名。最高法院二十年度上字第二
    五三號、二十年度上字第七一七號、四十四年度台上字第八九二號判例足資參照
    。
三、訊據被告丙○○固不否認有於八十九年七月二十九日向甲○對自訴人乙○○提起
    誹謗之自訴，惟堅決否認有何誣告之犯行，辯稱：自訴人於理事會中聲稱伊散發
    黑函，惟該黑函並非伊所散發，自訴人亦知黑函是誰所寫，伊只是行使監事之職
    權，所以才告自訴人誹謗，並無誣告云云等語。經查：自訴人乙○○於八十九年
    六月間，係擔任高雄市第三信用合作社代理理事主席，並於八十九年六月二十九
    日下午五時許，在高雄市第三信用合作社三民分社四樓會議室召開八十九年度第
    三十一次理事會會議，會中並陳述「侯監事散發黑函侮辱我的人格，三日內如果
    未回應要在社員代表大會向我道歉，我一樣要告他」等語，此業據自訴人於甲○
    調查中供陳在卷，並有該會議記錄附於甲○八十九年度自字第三九三號誹謗案卷
    中足憑，是此部份之事實堪信為真，而自訴人之所以會於會議中出此一言論，乃
    肇因於該合作社於八十八年十月五日下午三時所召開之八十八年度第十一次監事
    會中，被告於會議中提出一份署名為「一群正義者」所撰寫之函件，內容係針對
    自訴人之人格、及與利用職權使用合作社場地，卻未支付租金等相關事情為批評
    ，而自訴人認為該函件係被告提出，並於辦公室、監事會中等處散布，有侮辱其
    名譽之情事，始於理事會中為此一指摘，業據自訴人於甲○八十九年度自字第三
    九三號誹謗案調查中供述在卷，惟查有關該函件之提出，依證人何昶慶即提供該
    函件予被告之人於甲○八十九年度自字第三九三號誹謗案中到庭證稱：「（問署
    名一群正義者的信函是你收到的嗎？）是的，我收到以後拿到總社去問自訴人丙
    ○○事由為何，自訴人丙○○就說他要調查一下，這信函是別人用郵寄的方式寄
    給我的，在我交給自訴人丙○○之前，我並沒有交給其他人看過，也沒有去影印
    過，我是直接交給自訴人丙○○，我當天早上收到這信函，大約十點多的時候我
    就交給自訴人丙○○。」（見該卷第七十一頁）至有關對該函件之處理方式，依
    證人陳俊雄即另一監事亦於該案中到庭證稱：「當初是有代表接到檢舉信函，我
    本身也有收到二份，其他代表也有拿給我，代表交給監事，我們監事就攤開來討
    論，臨時動議是自訴人丙○○提出，我們在開會之前就有先調查，在當天開會決
    議向被告乙○○追討欠款並移交理事會執行。」及證人陳俊雄即列席人員證稱：
    「我並沒有看到黑函，我不知道，我聽說自訴人丙○○有提出這件信函，當天監
    事會進行過程，自訴人丙○○是事先經過監事會同意才提出這件信函，因為我是
    列席，所以進行過程是由監事會決議，會議進行中也沒有收到這封信函。」（見
    該卷第七十二頁）是依上述證人所證，該函件係因有社員代表收到，為了解實情
    ，始交由被告依其職權報由監事會中提案討論調查，另有關該函件是否有於該監
    事會前或會中散發，依證人陳俊雄、陳義雄均證稱並未收過，而自訴人雖表示證
    人林慧珍曾在辦公室中收過，但證人林慧珍於該案中到庭證稱：「我是在八十八
    年開監事會，我是作紀錄，我在開完會後要求拿那份函。之前我都沒有收過。」
    「（問這份黑函有無發給在場的人？）沒有。」「是丙○○拿給秘書處鄭瑞源宣
    讀，因宣讀速度太快，來不及紀錄，又沒有將這份信函發給每一位，所以事後才
    要求秘書處提供，以供紀錄。」（見該卷第八十三頁）是依證人林慧珍所述，亦
    未能證明被告有散發該函件之事實，從而，自訴人指摘被告於監事會中散發黑函
    應有所誤會，而所謂黑函，依一般人字面上之了解，即是以函件對於某一個人之
    人格或其他事項作不實或誇大之攻擊，故自訴人於理事會中陳述被告有散發黑函
    之指摘等語，確足以使人誤以為被告有以卑劣之手段散發函件，對自訴人做不實
    或誇大之攻擊，而有損被告之人格聲譽。從而，自訴人於該理事會中所指，既足
    以使被告感受到受有誹謗之情，是被告據此提起誹謗之訴訟，則被告所訴，於客
    觀上即非捏造虛偽之事實，雖自訴人於該案中因非基於誹謗之故意，而為無罪之
    諭知，惟被告提起該誹謗之自訴案，既導因於自訴人確有於理事會中指摘其散發
    黑函，而黑函之散佈又非被告所為，是被告在覺受有誹謗之情況下，對自訴人提
    起誹謗之自訴案，其事實顯非出於虛偽，揆諸首揭判例意旨，被告既非捏造事實
    而提起誹謗之自訴，自與誣告罪之構成要件不符，此外，復查無其他積極證據足
    認被告確有誣告自訴人之犯行，依法自應為被告無罪之諭知。
四、據上論斷，應依刑事訴訟法第三百四十三條、第三百零一條第一項，判決如主文
    。
中      華      民      國      九十      年      八      月    三十一  日
                                  臺灣高雄地方法院刑事第四庭
                                      法  官  楊  國  祥
右正本證明與原本無異。
如不服本判決，應於判決送達後十日內，向甲○提出上訴狀。
                                      書記官  陳  怡  真
中    華    民    國    九十      年       八      月      三十一      日


司法院資訊處製作；財團法人民間司法改革基金會備份。
